臺北高等行政法院判決　　　　　　　　　　　　　　九十二年度訴字第四五○六號
　　　　　　　　　　　　　　　.
　　原　　　告　乙○○
　　兼訴訟代理人甲○○
　　原　　　告　丙○○
　　法定代理人　甲○○
　　被　　　告　勞工保險局
　　代　表　人　丁○總經理）.
　　訴訟代理人　壬○○
　　　　　　　　辛○○
右當事人間因勞保事件，原告不服行政院勞工委員會中華民國九十二年八月二十九日
（發文日期：九十二年九月十日）勞訴字第○九二○○三二一五五號訴願決定，提起
行政訴訟。本院判決如左：
    主  文
原告之訴駁回。
訴訟費用由原告負擔。
　　事  實
一、事實概要：緣被保險人張照坤於民國（下同）八十七年三月二十五日自阡群企業
    有限公司（下稱阡群公司）退保後，於八十八年六月一日再以台北縣縫紉業職業
    工會申報加保，嗣被保險人於同年八月十三日因大腸癌、心肺功能衰竭死亡，由
    其配偶即原告甲○○向被告申請死亡給付。案經被告調查，以被保險人加保後顯
    無從事工作之能力與事實，不得由該工會申報加保，乃依勞工保險條例第二十四
    條之規定，於八十八年十二月二十三日以保承字第六○九○一一四號函（下稱原
    處分）核定自八十八年六月一日起取消其被保險人資格，其於八十八年八月十三
    日死亡係退保後發生之事故，所請死亡給付應不予給付。原告申請審議，經勞工
    保險監理委員會以已逾六十日申請期限，以九十一年十一月十四日九十一保監審
    字第三一九一號審定書審定申請審議不受理。原告不服，提起訴願，經行政院勞
    工委員會九十二年四月八日勞訴字第○九一○○六七九八○號訴願決定書決定：
    「原審定撤銷，由原審定機關於二個月內另為適法之審定。」，嗣經勞工保險監
    理委員會九十二年五月十九日九十二保監審字第一二二○號審定書（下稱爭議審
    定）審定駁回，原告復提起訴願，嗣經行政院勞工委員會訴願決定駁回，遂提起
    本件行政訴訟。
二、兩造聲明：
　(一)原告聲明求為判決：
  　1.訴願決定、爭議審定及原處分均撤銷。
  　2.被告應作成給付原告新台幣（下同）六十二萬四千七百五十元之行政處分。
　(二)被告聲明求為判決：如主文所示。
三、兩造之爭點：
    保險事故是否發生於保險效力開始後？被保險人於加保時有無工作能力及事實？
　(一)原告主張之理由：
　　1.被告以被保險人於八十八年六月一日陸續多次門診並未確實曾提供勞務為由云
      云，拒不發給死亡給付。被告與勞工保險監理委員會並未實際查證被保險人確
      實於門診期間仍然提供勞務，且在人證方面已提出三位證人。在物證方面亦有
      「工會與被告訪查人員有拍照縫紉機具組存證」，如此人證物證完整但被告卻
      完全不採納，又不給理由，如此採證違反了行政程序法第九條、第三十六條與
      第四十三條之規定。
　　2.被告以「案據張照坤門診及住院就醫紀錄明細表載，其八十八年五月二十八日
　　　、六月五日、六月十七日、六月二十日˙˙˙陸續多次門診˙˙˙，又據長庚
　　　紀念醫院函送病患診療資料摘錄載，張照坤於八十八年六月一日當時係屬癌症
　　　末期，無法勝任一般勞作˙˙˙」為由拒不給付。但查長庚紀念醫院函送病患
　　　診療資料摘錄載，張照坤於八十八年六月一日當時係屬癌症末期，並無「無法
　　　勝任一般勞作」之紀錄，顯然是被告私自揣測與事實不符，事實上原告已提出
　　　完整的人證物證但被告卻完全不採納。
　　3.查被保險人係勞工保險條例施行細則第十一條所稱之「無一定雇主與自營作業
      者」之被保險人，其工作機會、工作時間、工作量、工作場所、工作報酬不固
      定。其於自宅有裝設縫紉機具組，若無從事本業勞作豈有專業的工具？且行政
      院勞工委員會以八十八年八月十二日台八十八勞保二字第○二四八二四號函，
      稱不能繼續從事工作者，應依事實認定之，則本案有工作能力與工作事實，被
      告不顧事實而僅採用病歷揣測，明顯錯誤。
　(二)被告主張之理由：
    1.按「年滿十五歲以上，六十歲以下之左列勞工，應以其雇主或所屬團體或所屬
      機構為投保單位，全部參加勞工保險為被保險人˙˙˙七、無一定雇主或自營
      作業而參加職業工會者。」「被保險人或其受益人，於保險效力開始後，停止
      前發生保險事故者，得依本條例規定，請領保險給付。」「投保單位故意為不
      合本條例規定之人員辦理參加保險手續，領取保險給付者，保險人應依法追還
      ；並取消該被保險人之資格。」勞工保險條例第六條第一項第七款、第十九條
      第一項及第二十四條分別定有明文。
    2.查本件被保險人於八十七年三月二十五日自前一投保單位退保，八十八年六月
      一日由台北縣縫紉業職業工會申報加保，同年八月十三日因大腸癌、心肺功能
      衰竭死亡，其配偶即原告甲○○檢據申請死亡給付。案經被告派員訪查，據原
      告稱略以，被保險人從八十八年一月開始在自宅從事衣服修改，一直工作到死
      亡前為止，八十八年六月一日加保後有實際從事本業工作，有送修客戶可證明
      ，收取現金，薪資按客戶送修部位定價，沒有工作紀錄及計薪紀錄，加保當時
      健康情形良好，確實能從事工作等語。惟據中央健康保險局檢送被保險人門診
      及住院就醫紀錄明細表記載，被保險人於八十八年五月二十八日、六月五日、
      六月八日、六月十日、六月十七日、六月二十日˙˙˙陸續多次門診，且於八
      十八年六月二十五日住院至同年七月二十一日止。被告另向長庚紀念醫院函詢
      被保險人就醫情形，據長庚紀念醫院函送病患診療資料摘錄記載「張照坤於八
      十八年六月一日當時係癌症末期，無法勝任一般勞作」。綜上，張照坤加保時
      顯無從事工作之能力及事實，不得由該工會申報加保，被告遂以原處分核定自
      八十八年六月一日起取消其被保險人資格；另被保險人於八十八年八月十三日
      死亡，係退保後發生之事故，與勞工保險條例第十九條規定不符，又被保險人
      自前一投保單位退保至死亡已逾一年，亦無勞工保險條例第二十條規定之適用
      ，乃核定否准所請死亡給付。
    3.原告訴稱長庚紀念醫院之病患診療資料摘錄載張照坤於八十八年六月一日當時
      係屬癌症末期，並無「無法勝任一般勞作」之紀錄，是勞保局私自揣測與事實
      不符云云，惟查長庚紀念醫院函送之病患診療資料摘錄表就被告所詢問題：「
      張照坤於八十八年六月一日當時之身體健康狀況如何？能否勝任一般勞作？」
      其答覆：「癌症末期，應無法勝任一般勞作」，此有病患診療資料摘錄表可稽
      。
　　理  由
一、本件訴訟程序進行中，被告之代表人已變更為丁○，有行政院九十三年六月十五
    日院授人力字第○九三○○六二七六一號令在卷可按，茲由新任代表人具狀聲明
    承受訴訟，核無不合，應予准許。
二、按訴狀送達後，原告不得將原訴變更或追加他訴。但經被告同意，或行政法院認
    為適當者，不在此限。行政訴訟法第一百十一條第一項定有明文。又按「被保險
    人或其受益人，於保險效力開始後，停止前發生保險事故者，得依本條例規定，
    請領保險給付。」「被保險人死亡時，按其平均月投保薪資給予喪葬津貼五個月
    。遺有配偶、子女及父母、祖父母或專受其扶養之孫子女及兄弟、姊妹者，並給
    予遺屬津貼‧‧‧」「受領前二條所定遺屬津貼之順序如左：一配偶及子女。：
    ：」分別為勞工保險條例第十九條第一項、第六十三條、第六十五條第一款所明
    定。本件原起訴狀列之原告僅有甲○○一人，玆經追加其餘受益人乙○○及丙○
    ○為原告，並提出戶籍謄本為證，本院認為適當，爰依行政訴訟法第一百十一條
    第一項之規定准許之。又本件既屬共同訴訟，已經原告甲○○踐行行政訴訟前置
    程序，則應認其他原告亦已踐行之，本件原告之訴係屬合法，合先敘明。
三、按「投保單位故意為不合本條例規定之人員辦理參加保險手續，領取保險給付者
    ，保險人應依法追還；並取消該被保險人之資格。」「被保險人依前項規定連續
    請領保險給付期間內，因同一傷病及其引起之疾病致殘廢或死亡者，仍得請領殘
    廢給付或死亡給付。其非因病癒而經保險人自設或特約醫院同意出院後，在保險
    效力停上之日起一年內，因同一傷病及其引起之疾病致殘廢或死亡者亦同。」勞
    工保險條例第二十四條及第二十條分別定有明文。
四、本件兩造不爭之原告分別係被保險人之配偶及子女，被保險人於八十七年三月二
    十五日退保後，復於八十八年六月一日，以台北縣縫紉業職業工會為投保單位參
    加勞工保險，被保險人於八十八年五月二十八日起陸續多次門診，且於八十八年
    六月二十五日住院至同年七月二十一日止，被保險人於同年八月十三日因大腸癌
    、心肺功能衰竭死亡等情，並有長庚紀念醫院病歷及戶籍謄本附卷可稽，堪信為
    真實。是本件之爭執，厥在於保險事故是否發生於保險效力開始後？被保險人於
    加保時有無工作能力及事實？
五、經查：
  (一)本件被保險人自八十六年四月間起，即長期在長庚醫院就醫，其中於八十八年間
    ，則分別於一月八日、一月二十二日、一月二十五日、一月二十九日、二月二十
    六日、三月五日、三月十二日、三月二十六日、四月二日、四月三十日、五月二
    十六日、六月五日、六月八日、六月十日、六月十七日、六月二十日多次門診，
    且於八十八年六月二十五日住院至同年七月二十一日止，此有中央健康保險局檢
    送之被保險人門診及住院就醫紀錄明細表附於原處分卷可稽。此外，再依原處分
    卷所附長庚醫院八十八年十月十五日八八長庚醫北字第一八四八號函附病患診療
    資料摘錄記載：被保險人「於八十八年六月一日當時係癌症末期，無法勝任一般
    勞作」，是被告抗辯被保險人於八十八年六月一日（加保日）並無工作能力，即
    屬有據。
  (二)原告主張被保險人從八十八年一月開始在自宅從事衣服修改，一直工作到死亡前
    為止，八十八年六月一日加保後有實際從事本業工作，有送修客戶可證明，收取
    現金，薪資按客戶送修部位定價云云，並提出己○○、許銘德、戊○○、林連蒼
    、庚○○等人之證明書為證，惟查上開證明書均屬私文書，且被告均否認其形式
    與實質之真正，尚難遽信原告之主張為真實。嗣經原告聲請訊問證人，依證人戊
    ○○到庭結證陳稱：「大約是八十六、七年時給張照坤修改衣服。：：：被保險
    人於八十八年死亡。死前一、兩年拿去修改的。：：：因為是鄰居所以知道，張
    照坤在家裡修改。：：：破的衣服，或是拉鍊，褲腳壞了，就拿去改。：：：改
    褲腳長改短為四十元，換拉鍊因長、短不一定，價錢不一，長的較貴，最貴是一
    百元，褲子的拉鍊更便宜。：：：原告有自己的工作要做，只有在張照坤不在時
    ，才會幫忙修改。：：：有時被保險人不在，會請原告修改，我曾經有給原告改
    過。：：：證明書上所載之『工資二百元』的部分我沒有看到。：：：八十八年
    我沒有拿衣服給張照坤修改。八十八年六月十五日是由原告幫我修改衣服，當時
    被保險人已病得很重。」等語以觀，對照長庚醫院前開函復意見認被保險人於八
    十八年六月一日加保時已無工作之能力，益證原告於加保時已無工作能力。至原
    告另聲請訊問之證人己○○未據到庭，原告表示捨棄此一證據方法另偕同證人庚
    ○○到庭，而證人庚○○固結證陳稱：「（問：八十八年六月間有無去他家？）
    有，去他家請他改衣服。（問：當時張照坤身體狀況如何？）當時還是幫我改衣
    服。」等語，惟查自證人僅就八十八年六月間被保險人為其修改衣服部分為明白
    之陳述，惟其餘部分多有支吾以對之情事，且與前揭證人戊○○之證詞顯有出入
    ，尚難使本院信其為真實。
六、綜上所述，原告之主張，均無可採，原處分以被保險人於八十八年六月一日加保
    時已無工作能力及事實，予以退保，並否准原告等死亡給付之申請，認事用法，
    尚無違誤，爭議審定及訴願決定遞予維持，亦無不合，原告訴請如聲明所示，於
    法無據，應予駁回。
七、本件事證已臻明確，兩造其餘陳述於判決結果不生影響者，不予一一論述。
據上論結，本件原告之訴為無理由，爰依行政訴訟法第九十八條第三項前段、第一百
零四條、第八十五條第一項前段，判決如主文。
中　　華　　民　　國　　九十三　　　年　　　九　　　　月　　二十三　　　日
                 臺 北 高 等 行 政 法 院   第 四 庭
                                審 判 長 法  官　王　立　杰
                                         法  官　黃　本　仁
                                         法  官　王　碧　芳
右為正本係照原本做成。
如不服本判決，應於送達後二十日內，向本院提出上訴狀並表明上訴理由，如於本判
決宣示後送達前提起上訴者，應於判決送達後二十日內補提上訴理由書（須按他造人
數附繕本）。
中　　　華　　　民　　　國　　九十三　　年　　　九　　　月　　二十三　　日
                                         法院書記官 鄭 聚 恩
